臺灣高等法院刑事判決　　　　　　　　　　　　　　九十一年度上易字第八八二號
　　上　訴　人
　　即　被　告　丙○○
　　上　訴　人
　　即　被　告　甲○○
　　共　　　同
　　選任辯護人　蔡宏修
右上訴人因妨害婚姻案件，不服臺灣板橋地方法院九十年度易字第二三一三號，中華
民國九十一年一月三十日第一審判決（起訴案號：臺灣板橋地方法院檢察署九十年度
偵字第六五Ｏ六號）提起上訴，本院判決如左：
    主  文
原判決撤銷。
丙○○連續有配偶而與人通姦，處有期徒刑伍月，如易科罰金以參佰元折算壹日。
甲○○連續與有配偶之人相姦，處有期徒刑伍月，如易科罰金以參佰元折算壹日。
    事  實
一、丙○○係乙○○之夫，為有配偶之人，於民國八十九年三、四月間至基隆市紅
    坊卡拉ＯＫ消費而與公關甲○○相識，甲○○亦明知丙○○為有配偶之人，二人
    竟均基於概括犯意，自民國八十九年八月間起至九十年五月間止，連續在基隆市
    等地，通、相姦多次。
二、案經乙○○訴由臺灣板橋地方法院檢察署檢察官偵查起訴。
    理  由
一、訊據上訴人即被告丙○○、甲○○均矢口否認有何通姦、相姦犯行，被告丙○○
    辯稱：伊於八十九年三、四月份，在基隆市紅坊卡拉ＯＫ與甲○○相識，二人
    為單純之朋友關係，並未發生親密行為，於八十九年八月間某日，係伊在店內發
    現她身體不適，乏人照顧，乃主動帶她赴長庚醫院就醫，其後即送她返回店內，
    伊則返回家中，惟於返家後，告訴人發現伊身上帶有遺忘未返還予甲○○之健保
    卡及身份證，自此開始告訴人懷疑伊與甲○○間有不正常之關係，與伊爭吵，為
    安撫其情緒，乃於告訴人之逼迫下書立悔過書，惟伊與甲○○實則並無姦情等語
    ，被告甲○○則辯稱：伊與丙○○係單純之朋友關係，無妄遭告訴人誤解，並無
    姦情，伊並無與丙○○相姦後因此而懷孕、墮胎之事，伊雖曾至婦產科診療，係
    因子宮頸、陰道及子宮發炎，並非去墮胎等語。
二、經查：
１、右揭犯罪事實，業據告訴人乙○○於偵審中指述甚詳，其指述稱：是在八十
        九年八月十八日發現甲○○的身分證及健保卡在被告身上，被告說甲○○是
        ＫＴＶ小姐，因公司員工都下班，所以才陪她到長庚醫院掛急診，在二十三
        、四日左右，我先生打電話來說甲○○要自殺，我認為事情沒有那麼單純，
        被告才跟我說他們有發生關係多次，而且八月十一日發生關係時沒有戴保險
        套可能受孕，我就跟被告說你有誠意就寫悔過書，隔幾天被告就寫悔過書等
        語，並提出被告於八十九年八月二十八日自書之悔過書乙紙附卷為證（詳他
        字卷第三頁），而依據被告所書立之悔過書上載「月娥吾妻：我因受外界之
        引誘，一時的迷惑，感情出軌，對妻子不能專一，幸得妻寬宏原諒，今保證
        不再與甲○○聯絡，謹此。夫以德筆八十九年八月二十八日凌晨」，顯見被
        告丙○○確實坦承有與妻子以外女子發生性行為甚明，至被告丙○○以為安
        撫告訴人乙○○才寫悔過書云云，按若被告丙○○未與他人發生性行為時，
        依常情當係極力否認，嚐試說服告訴人相信自己，豈有無端寫悔過書，反而
        更讓告訴人確信其懷疑之理，是被告所辯寫悔過書為搪塞一詞，顯與常情有
        違，並不足採。
    ２、被告丙○○之子馮翊倫（民國○○○年○月○日生）於偵查中證稱：「我爸
        爸說甲○○懷孕，要帶她去墮胎，是去年九月的事」等語（參見偵查卷第三
        十三頁背面），於原審調查時證稱：「我父親說要帶甲○○去墮胎，我父親
        有打電話回來說甲○○流了很多血，沒有藉口可以離開，叫我等一下打電話
        幫他掩護」等語（詳原審卷第九十頁），按證人黃翊倫為被告丙○○與告訴
        人乙○○之子，雖父母親因本件訴訟而反目對立，惟衡諸常情，被告丙○○
        所為上開證詞時，已近成年，就男女發生性行為、懷孕、墮胎等事，當已有
        認識，苟非確有其事，其應無虛構事實，附和告訴人所言，而陷生父被告丙○○於囹圄之可能，顯見證人馮翊倫所述之事，堪可採信。
    ３、再被告丙○○與告訴人乙○○於八十九年九月一日因被告與甲○○二人不正
        常交往之事在家中發生爭吵，告訴人並持刀自殺，被告丙○○為免發生不測
        ，出手搶奪告訴人所持刀子，於爭奪過程中被告丙○○之左手食指背面因而
        受到割裂傷併伸指肌腱斷裂之傷勢，嗣並赴宏仁醫院就醫治療等情，業據被
        告丙○○與告訴人乙○○一致供述在卷，並有被告丙○○之診斷證明書乙紙
        附卷可證（詳偵查卷第三五頁），而被告丙○○於醫院診治時，被告甲○○
        亦旋即赴院探視乙節，已為被告二人所坦承，並據被告丙○○之子黃翊凱（
        民國○○○年○○月○○○日生）於偵查中證稱：曾在宏仁醫院見爸爸與甲○○在說話等語（詳偵查卷第三三頁背面），復於原審調查中到庭證稱：「
        是我哥哥叫我去宏仁醫院看我父親的，當時我父親離開家後我約隔了二十分
        鐘後我就去醫院，當我去到醫院後，看到我父親與甲○○在醫院，當時我父
        親的傷口已經處理好了，我也走上前去，我父親有介紹說這是阿姨，我也沒
        有問為何甲○○會在場，後來我很生氣就回家了，我回家後我有告訴我哥哥
        這件事情，我哥哥就立刻打電話給我父親，我父親說他在回家的路上，我是
        在大門口看到他們在醫院大廳，甲○○用手挽住我父親的手，然後走到大廳
        的櫃台，我才走進去，他就介紹是阿姨」等語（詳原審卷第六七、六九頁）
        ，質之被告甲○○亦供稱：係丙○○打電話叫伊去看他等語，按被告丙○○
        明知其妻已因二人相識而生誤解，則自應與甲○○保持適度距離，以免事態
        擴大，詎竟未為此舉，與告訴人發生爭執後，復立即去電甲○○赴醫院探視
        ，待被告甲○○到達醫院後，亦毫無避諱攙扶受傷之被告丙○○，而遭亦赴
        醫院探視之其子黃翊凱撞見二人親暱情狀，顯見被告二人並非單純之朋友情
        誼，告訴人認被告二人涉有姦情，其來有自。
    ４、再查，被告丙○○所持用之手機號碼為0000000000號、被告甲○○手機號碼為0000000000號、其店內電話則為（０二）二四二四
        ─六三０八號、（０二）二四六九─七五六六號（參見臺灣大哥大股份有限
        公司註記之被告甲○○公司聯絡電話）等情，業據被告所供承，復據告訴人
        提出及原審調閱渠等所持用手機之通聯紀錄（詳原審卷第七八頁至一四二頁
        ），發現被告二人自八十九年九月間起至九十年六月間，彼此間即有極為頻
        繁之聯繫，非僅如此，甚而有多通之發話時間均為深夜時分，足見渠等確有
        超乎一般常人之感情，關係並不單純；其子黃翊凱於審理中亦證稱：「有一
        次我父親離家後，他打電話回家我接到的，他告訴我他住在甲○○家中」等
        語明確（詳原審卷第六八頁）。按所謂傳聞證據，係以在審判期日外之陳述
        為內容，原供述之內容非判決法院於審判期日直接調查所得，如經踐行調查
        程序並賦與被告以辯解之機會，使判決法院得本其直接審理之情況，形成正
        確之心證，固未始不可作為證據，即證言得自他人之陳述，而確有根據者，
        依最高法院二十九年十一月二十六日總決議案，亦有並非絕對無證據能力之
        決議，本件被告之子黃翊倫、黃翊凱上開證述乃係就其本人親身經歷聽聞被
        告丙○○之供述而到庭證言，並非就得自他人之傳聞事實到庭轉述，且於庭
        訊中亦經被告丙○○與其子二人對質，此自與傳聞證據有間，故證人黃翊倫
        及黃翊凱之證詞，並非傳聞證據，自得採為證據。
    ５、又認定犯罪事實所憑之證據，並不以直接證據為限，即綜合各種間接證據，
        本於推理作用，為其認定犯罪事實之基礎，仍非法所不許，最高法院二十七
        年度滬上字第六四號判例可資參照，而通姦行為本就極具隱密之特性，除非
        施以非法之監聽、監錄、跟蹤等方式採證，實不易查獲，直接證據亦易遭湮
        滅，更何況社會多聞夫妻為蒐集對造之外遇證據，偶有於委託徵信公司後遭
        騙取財物，或反遭徵信人員威脅之情事，則於告訴之一方蒐證能力薄弱情狀
        下，參諸前揭判例意旨及通姦罪之上開特性，自無以相約成俗之「當場抓姦
        在床」為論斷之直接證據，而排除其他間接證據，此與社會常情亦不符，有
        違經驗法則，則被告二人辯稱：並未抓姦在床，無法證明通姦云云，委無足
        採。又告訴人於原審復指稱：被告二人曾於九十年五月一日同赴金門等語，
        而原審於九十年七月二十三日調查時質之被告丙○○、甲○○均矢口否認相
        偕前往，經原審隔離被告丙○○、甲○○訊問結果，被告甲○○答稱：過去
        伊曾在金門工作過，故於四月底時，伊搭乘復興航空自行前往，待到達金門
        後，以電話與丙○○相互問候時，始知對方亦在金門，才相約在金門見面云
        云，被告丙○○則答稱：因當時伊爺爺腦中風，所以臨時請假前往，伊係搭
        乘立榮航空班機前往，恰好打電話問甲○○最近情形如何，始知她亦在金門
        ，而相約見面云云，惟經原審向立榮航空及復興航空公司函詢結果，查得被
        告二人均係於九十年五月一日共同搭乘立榮航空Ｂ七六八一號班次赴金門，
        座位為相鄰之一八Ａ、一八Ｂ，復興航空則無被告二人之搭機紀錄等情，此
        有立榮航空公司回函附卷足參（詳原審卷第一五八頁），按本件告訴人係於
        九十年二月十三日向臺灣板橋地方法院檢察署具狀告訴，有告訴狀附卷為憑
        ，而被告二人竟毫不避嫌，於涉訟中，猶公開結伴相約前往被告丙○○故鄉
        訪視親人，衡情二人若無不正當之男女關係時，則於庭訊時自可大方坦承以
        對，陳述事實，何以於庭訊時猶隱瞞實情，虛偽陳述，刻意做作使人誤信二
        人係於外地巧遇之情狀，是被告二人所辯僅係卡拉ＯＫ店之公關與客人關係
        云云，顯難令人置信，參以被告二人於偵查中經送請法務部調查局就是否曾
        發生性關係乙節為測謊結果，經施以緊張高點法之鑑定方法，二人均呈情緒
        波動反應，研判有說謊，此有法務部調查局鑑定通知書九十陸（三）字第九
        ００二四七七六號鑑定通知書一紙在卷可憑（詳偵查卷第四一頁），顯見告
        訴人及證人黃翊倫、黃翊凱所述應為事實而可採信，且因被告二人於九十年
        五月間仍相約一同前往金門，顯見當時被告二人感情仍甚好無疑，且被告二
        人於被訴妨害家庭案審理中，仍不避嫌，交往密切，並無因案訴訟而停止交
        往，是本院認被告二人自無於九十年二月經告訴人提起告訴後，即停止發生
        性行為之可能，且參酌被告二人於九十年五月仍相約前往金門，本院認被告
        二人通、相姦行為，於九十年五月間仍未停止，併此敘明。
    ６、至依附卷之王立文婦產科病歷載為甲○○於八十九年八月六日及八十九年八
        月十日至王立文婦產科就診，診斷為子宮頸陰道及子宮發炎，給予取出避孕
        器及藥物治療，於八十九年十一月八日驗孕為陰性，此有王立文婦產科診所
        函為證（詳原審卷第一四四、一四五頁及本院卷），而長庚醫院之病歷資料
        記載，被告甲○○於八十九年八月十八日就診時，主訴斷續性右腰疼痛已達
        數天之久，經Ｘ光及尿液檢查後，並無異常發現，此有長庚醫院基隆分院函
        為憑（詳原審卷第一四八頁），另依吳俊杰婦產科之病歷記載，被告甲○○
        自八十九年十一月十七日起至八十九年十一月二十三日止曾求診，主要病為
        骨盒腔炎併陰道炎，此段期間並無懷孕，無做過月經規則術等語，亦有吳俊
        杰婦產科函附於本院卷可憑，雖查無如告訴人所指之懷孕或墮胎之就醫紀錄
        ，惟依告訴人及證人黃翊倫證述被告甲○○是八十九年九月墮胎，而參酌前
        述婦產科資料，被告甲○○於八十九年八月十日取出避孕器，於八十九年十
        一月八日驗孕為陰性，均與告訴人及證人黃翊倫之證述，無任何矛盾之處，
        益徵告訴人及證人所述為真，況被告甲○○若自費赴他院就診，而未留有紀
        錄，衡情若非被告自行供述，則本院實難查得，因此自不得以上開之就醫結
        果，遽認二人即無通姦事實，更何況證人黃翊倫證述被告丙○○告以陪同被
        告甲○○至醫院墮胎乙節，乃八十九年九月之事，已如前述，則被告甲○○
        赴上開醫院診治時，經醫師診療之病症與妊娠無關，亦合情理，因之上開就
        醫紀錄尚無從採為有利於被告之認定，被告執此而指證人黃翊倫之證言與事
        實不符，亦屬無據。綜合上開各節所述，被告二人所辯，均係事後卸責之詞
        ，不足採信，從而事證明確，被告犯行均堪認定。
    ７、另證人丁○○雖於本院證稱：伊與甲○○都是在紅卡拉ＯＫ店同事，伊不
        了解他們私下交往的情形，伊住在基隆市新豐三Ｏ四號十一樓，甲○○有時
        住宿舍，有時住基金一路，被告有時會到宿舍找甲○○，但沒有單獨在房間
        獨處等語（詳本院卷九十一年五月十五日訊問筆錄），按證人丁○○已證述
        「不了解被告二人私下交往情形」，從而證人丁○○之證述與本案並無任何
        關連，自難為有利被告二人之認定。
    ８、另被告丙○○雖辯稱：伊與告訴人為表兄妹關係，將提起確認婚姻無效之訴
        云云，惟查：被告丙○○與告訴人乙○○之婚姻，尚未經判決無效，且告訴
        人與被告於本案訴訟中仍有合法婚姻關係存在，此有台灣高等法院戶役政資
        料查詢表一紙附卷可證，是告訴人迄今自有告訴權，被告之辯解，顯不影響
        告訴人之告訴權，附此說明。
三、核被告丙○○所為係觸犯刑法第二百三十九條前段之通姦罪，被告甲○○所為係
    犯同條後段之相姦罪。被告二人上開通姦及相姦犯行，均時間緊接，方法均相同
    ，所犯皆係構成要件相同之罪名，顯均係基於概括犯意而為之，皆為連續犯，均
    應依刑法第五十六條之規定，各以一罪論，並分別加重其刑。
四、原審論罪固非無見，惟被告二人通姦、相姦時間，本院認依卷附證據，至九十年
    五月間，被告二人尚有姦情存在，從而原審認定至九十年二月間，即有不當，而
    被告二人空言否認犯行提起上訴，雖無理由，然原判決既有可議之處，自應由本
    院將原判決撤銷改判，爰審酌被告丙○○與告訴人乙○○原本感情和睦，與被告
    甲○○相識後，即發生不正當之男女關係，對於告訴人乙○○及其家庭生活造成
    重大之傷害，被告二人犯罪後飾詞卸責，毫無悔意，態度不佳，於被訴中仍繼續
    交往等一切情狀，分別量處如主文所示之刑，並均諭知其易科罰金之折算標準，
    再公訴人雖認被告二人通姦、相姦期間僅至九十年二月間，然九十年三月起至九
    十年五月間，被告二人犯行，雖未經起訴，然與本院判決有罪部分，有連續犯裁
    判上一罪關係，本院自得一併審酌，併此敘明。
據上論斷，應依刑事訴訟法第三百六十九條第一項前段、第三百六十四條、第二百九
十九條第一項前段、刑法第二百三十九條、第四十一條第一項前段，罰金罰鍰提高標
準條例第一條前段、第二條判決如主文。
本案經檢察官李良忠到庭執行職務。
中      華      民      國     九十一     年      七      月    十二    日
                              臺灣高等法院刑事第十八庭
                                  審判長法  官  吳      敦
                                        法  官  吳  明  峰
法  官  劉  慧  芬
右正本證明與原本無異。
不得上訴。
                                        書記官  鎖  瑞  嶺
中      華      民      國     九十一   年     七       月     十二     日
附錄：本案論罪科刑法條全文
刑法第二百三十九條
有配偶而與人通姦者，處一年以下有期徒刑；其相姦者亦同。
